【裁判字號】    91,訴,1003
【裁判日期】    920416
【裁判案由】    營利事業所得稅
【裁判全文】
高雄高等行政法院判決                            九十一年度訴字第一○○三號
                              .
    原      告  旭興精密工廠有限公司
    代  表  人  甲○○  董事
    被      告  財政部臺灣省南區國稅局
    代  表  人  朱正雄  局長
    訴訟代理人  乙○○
右當事人間因營利事業所得稅事件，原告不服財政部中華民國九十一年八月二十日台
財訴字第○八九○○七一四一一號訴願決定，提起行政訴訟。本院判決如左：
    主  文
原告之訴駁回。
訴訟費用由原告負擔。
    事  實
一、事實概要：
緣原告八十四年度營業利事業所得稅結算申報，原列報營業成本新台幣（下同）一千
七百十二萬五千七百七十三元，全年所得額為虧損七十萬一千六百零七元。被告初查
以其營業成本無法查核勾稽，乃依部頒同業利潤標準毛利率百分之二十一，核定營業
成本為一千五百二十三萬二千五百二十一元，全年所得額為一百三十六萬七千二百三
十二元。原告就被告按部頒同業利潤標準核定其營業成本部分不服，申經復查未獲變
更，提起訴願，亦遭決定駁回，遂提起本件行政訴訟。
二、兩造聲明：
（一）原告聲明求為判決：訴願決定及原處分均撤銷。
（二）被告聲明求為判決：駁回原告之訴。
三、兩造之爭點：
甲、原告主張之理由：
（一）關於本件原告八十四年度營利事業所得稅事件，於原告將帳冊及憑證等資料送
      給被告查核時，被告人員要求原告提供之客戶訂購單及設計圖等資料，因原告
      公司之客戶都是固定主顧，皆以電話訂購，且該年度大部分產品皆係五金零件
      及鋅製品，非高階產品，而屬消耗性產品，故無設計圖可提供，但原告已提供
      產品樣本供被告查核，被告應得核實認定原告申報之成本費用。
（二）又原告之帳冊、憑證記載內容齊全，原料及銷貨產品名稱皆依發票所載分類，
      原料螺絲、射梢、模具零件、鐵板、鋼板、銅板則都依規格分類，並未有混淆
      情事；其中模具即已依編號類別記載分類四至五種，五金零件分Ａ、Ｂ二種，
      而鋅製品因只有一種產品未能細分，故被告僅憑鋅製品之出售單價有零點一元
      與零點二元之價格即主張產品帳載不相符合，自非合理，被告憑此認定查核困
      難逕依同業利潤標準核定成本，實有違誤。
（三）再者，原告因自行記帳，未請專業會計處理帳務，其帳務向由代表人之配偶處
      理，而代表人之配偶對進貨客戶之發票皆僅核對品名、金額無誤即為付款，並
      無詳查其發票日期，而一般交易習慣亦常有如十月份帳單僅開立一紙發票，十
      一月份再請款情況，故有事實上雖係先進貨再銷貨，但進貨發票日期則會較銷
      貨發票上日期慢幾天之情形；故因之謂原告登載有誤，致進、銷貨無法勾稽，
      而應適用同業利潤標準核定營業成本，亦有不公。
乙、被告主張之理由：
（一）按「稽徵機關進行調查或復查時，納稅義務人應提示有關各種證明所得額之帳
      簿、文據；其未提示者，稽徵機關得依查得之資料或同業利潤標準，核定其所
      得額。」「本法第八十三條所稱之帳簿文據，其關係所得額之一部或關係課稅
      年度中某一期間之所得額，而納稅義務人未能提示者，稽徵機關得就該部分依
      查得之資料或同業利潤標準核定其所得額。」分別為行為時所得稅法第八十三
      條第一項及同法施行細則第八十一條所明定。又所謂未提示，兼指帳簿文據全
      部未提示，或雖提示而有不完全、不健全或不相符者均有其適用，改制前行政
      法院著有六十一年度判字第一九八號判例可資參照。
（二）原告本年度之帳證，經被告查核結果，原告原料螺絲、射梢、模具零件、鐵板
      、五金零件、彈簧、鋼板、銅板等依其單價分析，顯有將同一原料不同規格者
      混淆紀錄情形，影響產品耗用原料成本計算。另本年度生產產品與上年度生產
      產品無完全相同者，經核對紀錄，各種產品均有不同規格混淆紀錄情形，且其
      價格差距甚大，原料耗用情形顯然不同，混淆紀錄結果耗料即無法正確勾稽，
      而其人工、製造費用之分攤亦不正確。又多數產品產銷紀錄未詳細載品名，即
      原告銷貨發票及帳載均載以「模具」、「五金零件」、「模具零件」等籠統名
      稱稱之，未予詳細分類，且無產品之相關成本資料可與帳載勾稽查核，而經被
      告以八十八年九月十三日南區國稅法字第八八○六四三九四號函請其提供客戶
      訂購單（合約書）、設計圖或其他足供查核各產品耗料成本之資料供核，惟原
      告迄未提供，故原告之耗料成本明顯無法勾稽，是被告依上述規定按其他金屬
      製品業（行業代號二八九九－九九）同業利潤標準毛利率百分之二十一核定成
      本（銷售上期存貨部分除外）為一千五百二十三萬二千五百二十一元【２８５
      ，６００＋（１９，２１９，３５３－２９９，００２）×（１－２１％）】
      ，並核定營業費用總額二百五十三萬八千一百三十二元（申報二百五十三萬八
      千四百八十元）、非營業收入總額一萬八千一百五十四元（同申報數）及非營
      業費用與損失總額九萬九千六百二十二元（同申報數），核定全年所得額為一
      百三十六萬七千二百三十二元，並無不合。
（三）再按製造業製品原料耗用數量之核定，原告須提示與營業成本相關之帳證紀錄
      供核，乃原告應盡之責，而原告平時對進料、領料、退料、產品、人工及製造
      費用並未作成紀錄，亦無生產日報表或生產通知單及成本計算表，其營業成本
      無法勾稽查核，已如前述，故原告謂其因有按民間習俗，先進貨再銷貨情況，
      然其帳載並無錯誤，被告應依其帳載成本扣除云云，自不足採。至被告初核原
      核定原告本年度營業成本為一千五百二十三萬二千五百二十一元，嗣被告於復
      查時再依首揭法條規定按同業利潤標準毛利率百分之二十一核算結果，原告本
      年度之營業成本雖應為一千五百十八萬三千二百八十八元，惟依行政救濟不得
      為更不利於行政救濟人之法理，故本件復查決定及訴願決定仍維持被告初查原
      核定之營業成本金額，併予敘明。
    理  由
一、按「稽徵機關進行調查或復查時，納稅義務人應提示有關各種證明所得額之帳簿
    、文據；其未提示者，稽徵機關得依查得之資料或同業利潤標準，核定其所得額
    。」為行為時所得稅法第八十三條第一項所明定。而「人民有依法律納稅之義務
    ，憲法第十九條定有明文。國家依課徵所得稅時，納稅義務人應自行申報，並提
    示各種證明所得額之帳簿、文據，以便稽徵機關查核。凡未自行申報或提示證明
    文件者，稽徵機關得依查得之資料或同業利潤標準，核定其所得額。此項推計核
    定方法，與憲法首開規定之本旨並不牴觸。」復經司法院釋字第二一八號解釋在
    案。又「本法第八十三條所稱之帳簿文據，其關係所得額之一部或關係課稅年度
    中某一期間之所得額，而納稅義務人未能提示者，稽徵機關得就該部分依查得之
    資料或同業利潤標準核定其所得額。」行為時所得稅法施行細則第八十一條定有
    明文，而所謂未提示，兼指帳簿文據全部未提示，或雖提示而有不完全、不健全
    或不相符者均有其適用，亦經改制前行政法院著有六十一年度判字第一九八號判
    例可資參照。
二、經查，本件原告八十四年度營利事業所得稅結算申報，原列報營業收入淨額一千
    九百零四萬四千一百十四元、營業成本一千七百十二萬五千七百七十三元、營業
    費用總額二百五十三萬八千四百八十元、非營業收入總額一萬八千一百五十四元
    、非營業費用及損失總額九萬九千六百二十二元，全年虧損七十萬一千六百零七
    元。被告初查以原告耗料成本無法正確勾稽，其人工、製造費用之分攤亦不正確
    ，乃按其他金屬製品業（行業代號二八九九－九九）同業利潤標準毛利率百分之
    二十一核定營業成本（銷售上期存貨部分除外）為一千五百二十三萬二千五百二
    十一元【２８５，６００＋（１９，２１９，３５３－２９９，００２）×（１
    －２１％）】，核定營業費用總額二百五十三萬八千一百三十二元（申報二百五
    十三萬八千四百八十元）、非營業收入總額一萬八千一百五十四元（同申報數）
    及非營業費用與損失總額九萬九千六百二十二元（同申報數），核定全年所得額
    一百三十六萬七千二百三十二元。嗣復查決定認原告本年度按同業利潤標準毛利
    率百分之二十一核定營業成本應為一千五百十八萬三千二百八十八元【１９，２
    １９，３５３×（１－２１％）】，原核定一千五百二十三萬二千五百二十一元
    ，依行政救濟之法理，除原處分適用法律錯誤外，不得為更不利於行政救濟人之
    決定等由，乃維持原核定等情，已經兩造分別陳述在卷，並有復查決定書附卷可
    稽，自堪認定。而原告提起本件訴訟，無非以其帳冊憑證記載齊全，營業成本皆
    依銷貨發票分類，雖因原告與客戶間係以電話訂貨，無設計圖可供評價換算，然
    已提供產品樣本供被告稽查換算；又原告之帳證雖有部分產品銷貨日期在原料進
    貨日期之後，但此乃一般交易開立發票之習慣，被告不得僅憑形式登載，而未實
    質考量一般交易習慣，即謂原告之營業成本無法勾稽云云，資為爭執。
三、經查：
（一）按營利事業應保持足以正確計算其營利事業所得額之帳簿憑證及會計紀錄，所
      得稅法第二十一條第一項定有明文。而所得稅法第二十一條第一項所以如此規
      定，乃因帳簿憑證及會計紀錄，關係查帳核稅至深且鉅之故。本件被告八十四
      年度成本帳僅設置存貨（製成品及原料）分類帳一本，並編製直接原料明細表
      ，然經被告勾稽查核結果：（１）四月二十九日產銷銅模具（Ｃ）一個申耗五
      金零件原料（單價九九．○六元）二十九個，惟依帳載該原料於六月一日始購
      入及領用。（２）一月二十七日產銷銅模具（Ａ）一個申耗中子原料三個，惟
      依帳載該原料於二月二十日始購入及領用。（３）一月一日至四月二十日的產
      銷鎖零件二十一萬七千六百十三個耗用彈簧原料六十五萬二千八百三十九個，
      每單位成品耗用三個，截至一月二十六日止共產製該產品五萬三千三百九十六
      個（已銷售五萬三千三百零三個）應耗用彈簧原料十六萬零一百八十八個（５
      ３，３９６×３），惟帳載僅領用七萬六千八百四十三個，又本期申耗彈簧六
      十五萬二千八百三十九個中有四十一萬六千三百三十八個係於產品產銷後始領
      用，顯然不合理。（４）產製銅模具Ａ、Ｂ、Ｃ耗用銅板原料及零件銅原料共
      四百八十八公斤，惟原料之領用投產與產製重量無法勾稽。（５）產製五金零
      件（Ａ）每單位應耗用零件鎳原料零點零零二公斤，依存貨分類帳記載一月產
      製五金零件（Ａ）成品二百八十五萬零六百個，應耗用上述原料五千七百零一
      點二公斤（２，８５０，６００×０‧００２），惟同期間帳上僅有原料三千
      二百七十三點四六公斤可供領用，且原告實際領耗二千零三十五點七公斤。（
      ６）產製五金零件（Ａ）每單位應耗鐵板原料○．○○一五公斤，依存貨分類
      帳記載一月產製五金零件（Ａ）成品二百八十五萬零六百個，應耗用上述原料
      四千二百七十五點九公斤（２，８５０，６００×０．００１５），與其帳載
      領耗原料二千四百六十三點五公斤不符。（７）本期（一月至四月）產製鎖零
      件二十一萬七千六百十三個申耗零件銅原料二千一百七十六點一三公斤，依帳
      載該原料係於六、七月購入並領用。（８）產製銅具（Ａ）、（Ｂ）、（Ｃ）
      十八個申耗模具零件五十八個，上述產品於六月二十六日前均已產製完成並銷
      售，惟申耗原料中有二十七個係於七月至十二月購入並領用等情，有該直接原
      料明細表附原處分卷可稽，足見原告之帳證確有凌亂無法勾稽查核之情；至原
      告雖陳稱其係因交易習慣上有數次交易而一次開立發票之情，導致其銷貨在前
      、進貨在後之齟齬，然不論此銷貨憑證日期在前，進貨憑證日期在後之原因為
      何，由此即益見原告之帳簿憑證有不完全及不相符之情；原告主張其帳冊及憑
      證記載齊全云云，實難採取。
（二）又原告本年度產銷之產品，其中多數產品其銷貨簿未詳細載品名，如僅記載五
      金零件（Ａ）、五金零件（Ｂ）、模具、模具（Ａ）、模具零件（Ａ）、模具
      零件（Ｂ）等無法了解實際產品種類之名稱，故其耗料成本已難勾稽；且同屬
      五金零件（Ａ）之品名，其單位銷售價格有自０．０九一元至一元間十幾種不
      同之價格，而其單位成本分析表關於同屬五金零件（Ａ）品名之成品，原告卻
      將之分為二項分別為不同之單位成本記載，其餘關於同屬模具、模具（Ａ）、
      模具零件（Ａ）、模具零件（Ｂ）等銷貨品名之銷貨簿記載，亦均有銷貨單價
      高低差距達數倍之情，亦即原告之帳證就同一品名之銷貨，其銷貨價格卻有如
      此鉅額之差異，足見其產品種類、規格並不同，然於單位成本分析表及原物料
      進耗存明細表卻僅有成品名稱為模具、模具零件（Ａ）、模具零件（Ｂ）之單
      位成本分析記載及進耗存資料，顯見原告之帳證，不僅產品之分類不翔實，且
      銷貨明細與單位成本分析、進耗存資料無法互相核對；依原告之帳證資料，其
      本年度之進銷存既無法勾稽，則被告自無法對原告之耗料成本是否確實進行查
      核。此外，原告又無其產品之相關成本資料可與帳載勾稽查核，故被告乃以八
      十八年九月十三日南區國稅法字第八八○六四三九四號函請原告提供客戶訂購
      單（合約書）、設計圖或其他足供查核各產品耗料成本之資料供核，有該函附
      原處分卷可按。惟原告並未提供，並於本院審理中陳稱：因原告之客戶都是固
      定主顧，以電話訂購，且本年度大部分產品皆係消耗性產品，故無設計圖可提
      供等語；至原告雖另提出產品樣本，主張可供被告換算出製造成本云云。然自
      成品之外觀並無法判斷該產品應使用何種原料及應消耗之原料數量，故原告以
      其已提出產品樣本為由，主張被告應得認定原料之耗用情形云云，自無可採。
      依前項所述，原告本年度之帳簿憑證既有不完全及不相符之情，且依上開所述
      ，原告提出之帳證其記載內容又混淆凌亂，並無法勾稽俾以查核，則參諸行為
      時所得稅法第八十三條第一項規定內容，及援用同業利潤標準課徵之立法意旨
      ，原告本年度營利事業所得稅關於營業成本部分，被告認其帳證不健全且不相
      符，致無法正確勾稽，而應適用同業利潤標準逕行核定，即屬有據。
四、又查：財政部每年依所得稅法第七十九條及第八十三條公布各業之同業利潤標準
    ，作為帳證不提示或不全時之推計課稅依據；此種同業利潤標準性質上係屬事實
    推定之準則，除有證據可以證明得不予適用之特定事實存在，此行政規則自得予
    以援用。本件原告因其本年度之營利事業所得稅，被告進行調查時無法提示完整
    之帳簿文據，致無法就其營業成本進行勾稽，故被告乃依原告本年度營利事業所
    得稅結算申報書申報之營業類別按其他金屬製品業（行業代號二八九九－九九）
    同業利潤標準毛利率百分之二十一核定原告本年度之營業成本，即屬有據。另依
    上述行為時所得稅法第八十三條第一項規定，稽徵機關係因納稅義務人未能提示
    帳簿文據或提示之帳簿文據不完全始依同業利潤標準核定所得額，故依同業利潤
    標準核算納稅義務人之毛利率時，自無庸再考慮上期存貨之成本及銷貨收入等因
    素，是本件被告原查於依同業利潤標準核算本件原告之營業成本時，尚加計上期
    存貨之數據併予計算，雖有未合，然因此核定之營業成本金額一千五百二十三萬
    二千五百二十一元，高於正確之計算數據一千五百十八萬三千二百八十八元【即
    １９，２１９，３５３×（１－２１％）】，故被告本於行政救濟不得為更不利
    變更之法理，就此營業成本金額仍維持其原查核定之一千五百二十三萬二千五百
    二十一元，即無不合，併予敘明。
五、綜上所述，原告之主張既不足取，故被告以原告八十四年度營業利事業所得稅結
    算申報，其營業成本無法查核勾稽，依部頒同業利潤標準毛利率百分之二十一，
    核定原告本年度之營業成本為一千五百二十三萬二千五百二十一元，全年所得額
    為一百三十六萬七千二百三十二元，並無違誤，訴願決定予以維持，亦無不合。
    原告提起本件訴訟，求為撤銷，為無理由，應予駁回。
六、據上論結，本件原告之訴為無理由，依行政訴訟法第一百九十五條第一項後段、
    第九十八條第三項前段，判決如主文。
中      華      民      國    九十二    年      四      月     十六     日
                              高雄高等行政法院第一庭
                                          審判長法官  楊惠欽
                                          法      官  李協明
                                          法      官  簡慧娟
右為正本係照原本作成。
如不服本判決，應於判決送達後二十日內向本院提出上訴書狀，其未表明上訴理由者
，應於提起上訴後二十日內向本院提出上訴理由書（須按對造人數附繕本）；如於本
判決宣示或公告後送達前提起上訴者，應於判決送達後二十日內補提上訴理由書（須
附繕本）。未表明上訴理由者，逕以裁定駁回。
提起上訴應預繳送達用雙掛號郵票七份（每份三十四元）。
中      華      民      國    九十二    年      四      月     十六     日
                                          法院書記官  藍亮仁


司法院資訊處製作；財團法人民間司法改革基金會備份。
